【裁判字號】    95,台上,6718
【裁判日期】    951207
【裁判案由】    偽造文書
【裁判全文】
最高法院刑事判決            九十五年度台上字第六七一八號
上  訴  人  乙○○
選任辯護人  梁治律師
上  訴  人  甲○○
選任辯護人  洪文浚律師
上  訴  人  丙○○
上列上訴人等因偽造文書案件，不服台灣高等法院中華民國九十
五年八月二十四日第二審更審判決（九十四年度上更(二)字第三三
八號，起訴案號：台灣板橋地方法院檢察署八十七年度偵字第一
七一九號），提起上訴，本院判決如下：
    主  文
上訴駁回。
    理  由
一、關於偽造私文書部分
按刑事訴訟法第三百七十七條規定，上訴於第三審法院，非以判
決違背法令為理由，不得為之。是提起第三審上訴，應以原判決
違背法令為理由，係屬法定要件。如果上訴理由狀並未依據卷內
訴訟資料，具體指摘原判決不適用何種法則或如何適用不當，或
所指摘原判決違法情事，顯與法律規定得為第三審上訴理由之違
法情形，不相適合時，均應認其上訴為違背法律上之程式，予以
駁回。本件上訴人乙○○上訴意旨略稱：(一)由甲○○於民國八十
六年四月二十三日，以新台幣（下同）二千二百萬元向黃朝木購
買新店市○○段二八八號至二九六號等九筆土地；已交付現金三
百萬元及二百萬元支票，嗣上開票因幕後建商退出，致票款未能
支付，由楊萬發居間協調，經黃朝木同意延期付款，此據楊萬發
供述無誤，惟該證人事後翻供，謂未談及延期之情，前後所供不
一，為明真相，自有對該證人施以測謊之必要，原審未加調查，
自有未洽。且甲○○於支票退票後，曾向黃朝木索回三百萬元，
黃朝木為杜後患，是否有影響楊萬發供詞之可能，自有詳究之必
要。(二)上開土地之原始售價為二千二百萬元，嗣因該等土地可能
變更為住宅區，乃告訴人王明賢願以一億八千餘萬元予以價購，
上開價差高達一億四千餘萬元，是否真實，攸關上訴人有無偽造
原判決附件二所示之買賣契約書之必要性，原審未加調查審認，
即有未當。(三)原審以上開契約書與後附偽造買賣契約書中間，有
加蓋上訴人之騎縫章等情，以認定上訴人有參與偽造之犯行。但
土地代書曾英沅固證稱：上訴人提供印章，由其加蓋於騎縫處等
語；但提供印章，未必等同於偽造買賣契約，乃上訴人迭次請求
將上開買賣契約送請鑑定筆跡，原審未加調查，亦未說明毋庸調
查之理由，同有未當云云。上訴人甲○○上訴意旨略以：(一)犯罪
之成立，以行為人具有犯罪之故意為前提，如行為人不具犯罪之
故意，或對於犯罪之事實有所誤認，即難以故意犯論處。上訴人
僅為出資者，買賣相關事宜均由乙○○負責，且上訴人於接獲黃
朝木解約之存證信函，將情告知陳某，陳某告以已與地主談妥延
期，此據楊萬發證述明確，是上訴人核無犯罪之故意。證人楊萬
發事後否認黃朝木有同意延期之情，自有再傳訊楊萬發之必要云
云。上訴人丙○○上訴意旨略稱：告訴人以一億八千餘萬元之高
價購買土地，嗣發現上開土地坐落於風景區而反悔，告訴人應屬
敵對之證人，其證詞是否可信，自待審究。且上訴人僅居間介紹
買賣，並為賣方之連帶保證人，而獲得一百萬元之報酬，是乙○
○陳明上訴人同為合夥人，即非可採。且乙○○素行不良，現因
偽造有價證券罪，由刑警大隊偵辦中，是該證人所言，尚非可信
云云。查原判決認定乙○○於八十五年五月間邀同甲○○，經由
楊萬發之見證，與黃朝木之代理人丙○○簽訂買賣契約，以二千
二百萬元購買黃朝木所有之新店市○○段二八八號至二九六號地
號九筆土地，甲○○先支付現金三百萬元及簽發二百萬元支票一
紙；嗣因該二百萬元支票退票，乙○○亦未及於約定期限內覓得
買主，黃朝木遂於八十六年六月十九日發函甲○○予以解除買賣
契約。迨同年七月間，乙○○、丙○○經由張國雄、林明欽、王
龍鎮之轉介覓得買主王明賢；乙○○等三人明知上開土地買賣契
約業經解除，竟共同基於行使偽造私文書之犯意聯絡，先委請不
知情之不詳人士，在不詳之時、地，偽造如原判決附件二所示總
價四千二百萬元，已付定金二千萬元，簽約日期為八十六年四月
二十五日不動產買賣契約書，予以影印後由乙○○、丙○○隱瞞
上開解約之事實，持向王明賢謂：其三人出資向黃朝木購得土地
，已付了二千多萬元，因週轉困難，餘款未付致未能過戶，但契
約之效力仍在，今只須付清尾款及增值稅，即可辦理過戶；上開
土地現由文化綠村社區占作籃球場、停車場部分，如給付三百萬
元予該社區管理委員會，快者一週，慢者十天，即可將土地圈圍
，致使王明賢陷於錯誤，於八十六年七月二十六日，在台北縣永
和市○○路一號四樓之中瀚開發股份有限公司，由甲○○為出賣
人，乙○○、丙○○為連帶保證人，簽訂一億八千一百五十萬元
之買賣契約書，並交付七百萬元，得手後由乙○○、甲○○各分
得三百萬元，丙○○分得一百萬元，足以生損害於黃朝木、楊萬
發、王明賢等情，係依憑甲○○坦承八十六年四月二十三日有向
黃朝木買地，先支付現金三百萬元，另所簽發二百萬元支票支付
第一期款，嗣上開支票退票，曾收到買方之解約函，並將上情告
知乙○○；嗣再將上開土地於八十六年七月二十六日售予告訴人
，並有交付印章予代書，加蓋於騎縫處，該契約所附加之契約影
本是乙○○提出。丙○○供稱：買賣契約之細節是其會同乙○○
與王明賢洽談。乙○○於審理中供陳：告訴人所支付之七百萬元
，其與甲○○各拿三百萬元、丙○○拿一百萬元各等語，核與證
人黃朝木及黃朝木之代理人吳添貴證稱：八十六年四月二十三日
在楊萬發見證下，將上開土地以二千二百萬元售予甲○○，因買
方所簽發二百萬元支票未能兌現，第二次期款亦未能支付而予以
解約，甲○○無委請仲介協商延後處理之情；卷附之八十六年四
月二十五日總價款四千二百萬元之土地買賣契約書非其所簽訂等
語；證人楊萬發結證：未在上開八十六年四月二十五日之買賣契
約書為見證人及蓋章，不知印章為何人所加蓋。證人王龍鎮於偵
查中結證：其為房仲業，林明欽、張國雄介紹這案子，王明賢向
甲○○買土地，簽約時是丙○○、乙○○及甲○○三人一起來；
王明賢有詢及是否已給付黃朝木二千萬元，上訴人三人都說有；
代書曾英沅結證：買賣契約書及附件是當事人看完簽名後，再由
我蓋騎縫章，章是他們買賣雙方共四人當場所交付，契約有附件
；是誰交給我的，已不記得，契約內容是他們先協議好，契約買
賣雙方各持一份，其未留底；依其從事代書之習慣，附件如為賣
方所提出，就只在買方的合約書附加並蓋騎縫章，賣方的合約就
省略，反之亦然；簽約時因土地非甲○○所有，賣方就主動提出
這份附件，以示出賣權各等語相符。上訴人等於八十六年七月二
十六日，以一億八千一百五十萬元將上開土地售與告訴人，該契
約後另有如原判決附件二所載甲○○與黃朝木名義於八十六年四
月二十五日簽訂總價款為四千二百萬元之土地買賣契約書，並有
上開買賣契約、八十六年六月十九日彭志傑律師通知解除契約之
函文影本等證據，資以證明上訴人等有共同行使偽造私文書之事
實，因而撤銷第一審法院之科刑判決，改判論處乙○○、丙○○
、甲○○共同行使偽造私文書，足以生損害於他人各罪刑，已敘
明其所憑之證據及認定之理由，並以乙○○辯稱：其與甲○○、
丙○○確實有向黃朝木買地，但之後因合作出資之建商退出或車
禍死亡等變故，致資金不足而遭黃朝木通知解約，經其與黃朝木
商量，黃朝木同意三個月之緩衝期以處理付款事宜，故契約尚未
解約；簽約時並未見此附件，不知附件係偽造云云。甲○○辯稱
：其僅為買賣契約之名義人，未參與接洽情節，其交與乙○○之
出資，尚有五、六百萬元未回收，同為被害人，其收到黃朝木解
約函，曾告知乙○○，乙○○言明其會處理，其自始認與黃朝木
間之土地買賣並未解約才會轉賣，簽約時並未見有偽造之附件云
云。丙○○所辯：其受乙○○委託，仲介甲○○與王明賢間之土
地買賣以賺取仲介費，無偽造契約云云，如何不足以採信，於理
由中詳加說明與指駁，並說明介紹人楊萬發經原審予以詰問時陳
稱：「乙○○找我時，我說我會打電話給黃朝木講，但未告訴乙
○○說地主同意延三個月，我不是地主我沒有這個權利，我只告
訴乙○○直接跟黃朝木講」等語，是楊某之前所稱：乙○○找我
希望延期，地主也希望延期等語，尚非可採之理由。從形式上觀
察，並無違背法令之情形存在。次按八十六年七月二十六日買賣
契約所附之八十六年四月二十五日之買賣契約書影本，為甲○○
、乙○○、丙○○基於事前之犯意聯絡，而委請不知情之不詳姓
名者所偽造，再而推由乙○○、甲○○提出行使，已據原判決敘
述明確，是上開契約之筆跡，是否出於上訴人之手筆，與判決之
主旨不生影響，原審未送鑑定，即難指為違法，此外，黃朝木只
簽訂八十六年四月二十三日之買賣契約，並無同意或授權他人簽
訂以其名義之八十六年四月二十五日買賣契約書，已如前述，是
八十六年四月二十五日之契約係偽造之文書無疑；黃朝木縱有同
意八十六年四月二十三日之買賣契約延期，亦只有延續原訂契約
之效力，不足以推定黃朝木有同意或授權他人簽訂另紙買賣契約
。其餘上訴理由，無非係對於原審採證認事職權適法行使之任意
指摘，核與法律規定得為第三審上訴理由之違法情形，不相適合
。其等此部分之上訴為違背法律上之程式，應予駁回。
二、關於詐欺取財部分
按刑事訴訟法第三百七十六條所列各罪之案件，經第二審法院判
決者，不得上訴於第三審法院，法有明文。本件上訴人乙○○、
丙○○、甲○○所犯詐欺取財罪，原審係依刑法第三百三十九條
第一項論罪，核屬刑事訴訟法第三百七十六條第四款之案件，既
經第二審判決，自不得上訴於第三審法院，雖上開詐欺取財罪與
上開偽造私文書罪屬裁判上一罪，但其較重之偽造私文書罪部分
，其上訴為不合法，由本院從程序上予以駁回，對於輕罪部分，
亦無從適用審判不可分原則，而為實體上審判，上訴人就輕罪部
分一併提起上訴，顯為法所不許，應併予駁回。
據上論結，應依刑事訴訟法第三百九十五條前段，判決如主文。
中    華    民    國  九十五  年   十二   月    七    日
                      最高法院刑事第五庭
                          審判長法官  莊  登  照
                                法官  洪  明  輝
                                法官  黃  一  鑫
                                法官  林  秀  夫
                                法官  徐  昌  錦
      本件正本證明與原本無異
                                      書  記  官
中    華    民    國  九十五  年   十二   月   十三   日
                                                      Ｅ


司法院資訊處製作；財團法人民間司法改革基金會備份。
